行　政　法　院　判　決　　　　　　　　　　　　　八十八年度判字第三九九六號
　　原　　　告　粒湘有限公司
　　代　表　人　甲○○
　　訴訟代理人　乙○○
　　被　　　告　經濟部智慧財產局（原經濟部中央標準局）
右當事人間因商標評定事件，原告不服行政院中華民國八十七年九月二十一日台八七
訴字第四六一九六號再訴願決定，提起行政訴訟。本院判決如左︰
　　主  文
原告之訴駁回。
　　事  實
緣原告於民國八十二年十二月二十日以「粒湘及圖」商標，指定使用於當時商標法施
行細則第二十四條第六類之爽身粉、護膚粉商品申請註冊，經被告審查核准，列為註
冊第六四七七六一號商標。嗣關係人澳商‧蕾錦（私人）有限公司以該商標有違商標
法第三十七條第一項第七款之規定，對之申請評定。被告以系爭註冊第六四七七六一
號「粒湘及圖」商標圖樣上之圖形，與關係人據以評定商標圖樣之圖形，設計形態、
外觀極相彷彿，異時異地隔離觀察，難謂無使一般消費者產生混同誤認之虞，應屬近
似之商標。有違上開規定，乃評決系爭第六四七七六一號「粒湘及圖」商標之註冊應
作為無效，發給中台評字第八六○三七四號商標評定書。原告不服，提起訴願、再訴
願均遭駁回，遂提起本訴。茲摘兩造訴辯意旨於次：
原告起訴意旨及補充理由略謂︰一、商標法第三十七條第一項第七款之適用必須有二
要件，即主觀上有以不正當競爭為目的而抄襲他人之商標，客觀上必須是消費者因該
商標之存在而有誤信之虞。但查系爭註冊第六四七七六一號「　　　」，並無上述主
觀之抄襲、客觀上之誤信之發生，茲詳論如下：(一)所謂抄襲，係指模擬、仿襲他人已
存在之創作而言，因此，據以評定商標，如果商標自創性越高則其顯著性越高，他人
之模仿、抄襲之程度則相對提高，如果據以評定商標為一常見之動植物造型或英文字
母，則自創性低，顯著性薄弱，則其排他性相對減低，受保護之範圍較窄。(二)本件，
被告及訴願決定機關以系爭商標與據以評定商標兩者均係以英文大寫字母「Ｌ」為其
設計構圖，外觀極相彷彿，因此，認定為抄襲他人已使用之商標，而有不公平競爭之
目的。然而單純之英文字母為一般商業者或消費者所共用之語文，因此，其顯著性較
弱，其保護相對性較窄，尤其在以單一字母申請註冊，其顯著性越低。據以評定商標
「Ｌ」大寫字母，為一般常見之標準英文字母造型，其書寫方式平淡無奇、無自創性
可言，而系爭商標之名稱為「粒湘及圖」及以中文「粒湘」及「　　　」、「
」兩圖形所組合而成。「　　　」圖基本上是以原告公司英文名稱「Li Ceiang 」兩
單字字首結合而成，其結合乃係參考英文二十六個字母藝術表而成，已具有高度自創
性，脫離單純字母之表徵，圖樣之外文文字圖形化，且以英文字母「Ｌ」申請為註冊
商標者，在同一類別中亦存在多起，其構圖、字形亦相彷彿，因此據以評定商標其顯
著性不復存在，所以系爭商標與據以評定商標無論構圖、意匠、佈局與單純之英文字
表徵大不相同，故，原告商標之申請註冊並無以不正當競爭之目的而抄襲他人商標之
事實。就此商標近似與否應由消費者加以判斷，有關市調問已進行訪問調查中。二
、再按被告及訴願決定機關，以該商標在澳洲註冊及曾銷售至台灣、馬來西亞、香港
等地，認該商標信譽難謂不為相關商品之一般消費者所知悉。然其認事用法顯有不當
，茲分述如下：(一)就關係人所檢送之澳洲商標註冊證影本部分：該註冊證僅能證明據
以評定商標靜態權利之取得，茲與商標是否為一般消費者所熟知，並無直接關聯，且
該註冊事實僅只單一國家、單件商標，以極少註冊之事實推定他人必定知悉，似嫌草
率。(二)關係人所檢送之商品型錄影本部分：查商品型錄，並未記載發行日期或數量、
發行區域及流通性如何，亦無其他資料可資佐證，且僅此一份，自不足以說明其具有
知名度。(三)就關係人所檢送之與仁山有限公司所簽訂之英文契約書影本部分：益該契
約書簽訂之日期為八十二年五月四日，較系爭商標申請註冊日期八十二年十二月二十
日，約早七個月而已，尚難據此證明在此短短七個月時間內使用已達消費大眾所週知
之地步，尤其該二年度內其銷售量及金額僅達萬元之澳幣，如此少量金額如何推定為
消費者所熟知﹖尤其可議者，利害關係人在澳洲獲准註冊為一九九一年，按外國公司
一般習性獲准註冊後商標專用權確認後才大量廣告及設計包裝盒，利害關係人亦自承
其公司是自一九九一年才創用該商標於化粧品等商品。換言之，台灣進口亦在同年五
月，其時間之緊密，如何證明利害關係人商標之使用事實，令人不可思議，銷貨清單
亦僅影本，不足為憑。尤其利害關係人謂其在台已銷售，惟其證物中未見有在台灣本
地廣告、銷售、包裝外盒等實際使用憑證，因此，該商品未為國人熟知，應可確認。
(四)查關係人檢送雜誌影本中，僅八十二年十至十二月號「MANDARIN華信航空雜誌」廣
告，其日期較系爭商標申請註冊日期八十二年十二月二十日僅早約一個多月；其餘八
十三年一月至三月及八十四年五月至六月之「華信航空」雜誌影本、八十三年八月號
之「VERVE 長榮航空」雜誌影本及八十三年十月份之「ASIAN BUSINESS REVIEW 」雜
誌影本，日期均在系爭商標申請註冊之後，即使八十二年十月至十二月之華信航空雜
誌而言，必須搭乘該航空之旅客才有機會閱覽，即使是旅客在飛機上，亦不一定全部
閱覽。縱使閱覽之後，在消費者留存印象中留存又有多少記憶，頗值得懷疑，因此，
僅以此短暫之時間，尚難據以認定澳商之商標在國內促銷已達相當知名度，況該等雜
誌於特定場所、特定搭乘航空之人，方有機會閱讀，亦即並未國內各大報章雜誌般普
及於一般人及一般場所，是其證據力實有待商榷，自不足為證。(五)關係人所檢送之銷
售至台灣、澳洲、馬來西亞及香港之銷貨清單影本部分：查關係人所檢送之銷貨清單
充其量僅能證明其有銷售貨品至該等地點之事實，然其銷售地勢必有固定之販賣地點
或場所，且皆置靜態銷售而非動態廣告之促銷，亦即僅針對特定場所及特定之消費者
所為之銷售事實，實難稱已達一般場所及一般人所廣為熟知之程度，更何況其銷售至
上述國家僅係為單一年度之銷售事實，未見有當地廣告陳列、行銷之動態事實，且無
具連續性跨年度之銷售資料可資佐證，故由此知，據以評定之商標銷售至上述國家之
銷售量有限，市場佔有率不大，其銷售情形如何亦不得而知，自難據此認定其銷售已
達國內消費大眾所週知並具知名度。是關係人所檢送之各項證據資料均不足以作為其
使用據以評定商標已具知名度之論據，原告以「粒湘及圖」作為商標圖樣申請註冊，
亦不足以使一般消費者誤信其所表彰之商品來源或產銷主體為關係人而產生誤購之虞
，本案無首揭法條之適用。三、再查商標法第三十七條第一項第七款與商標法第三十
七條第一項第十二款，雖以申請時之事實及狀態加以審酌，惟後款著重於申請註冊時
是否有侵犯他人商標專用權，前款則側重於是否有致於「公眾誤信之虞」，而商標之
標識力會隨時間或交易上之效力而有異動，因此，就相關法律事實加以審酌是否該當
商標法第三十七條第一項第七款時，非不得以申請註冊後，判斷前之時點的事實加以
審酌，原告因信賴處分機關之審酌，致力於行銷、廣告等事實，且在市場上已造成知
名度及佔有率，該等事實乃原告努力所獲致，非利害關係人在台灣市場佔有率可比擬
。惟原處分機關暨原決定機關不察，忽略此等事實，只以該註冊後之行為，逕認為有
使公眾誤信之虞，顯有不當之處。四、修正前商標法第三十七條第一項第七款，是以
不公平競爭為目的，非出於自創而抄襲他人已使用之商標申請註冊、有使一般商品購
買人對其所表彰之商品來源與據以評定商標產生聯想而致混淆誤認誤購之虞，換言之
，修正前商標法對著名商標之保護仍以混淆誤認為前提。本件利害關係人所提使用非
但無系爭商標申請日八十二年十二月二十日，在其澳洲之使用證據，即使有八十二年
五月四日之契約書之訂立，但其距系爭商標申請日僅早七個月而已，且契約之成立，
與實際商品於行銷通路之陳設，尚有一段時間，焉能推論已為一般消費者所熟知。五
、有致使一般消費者產生聯想而致混淆誤信之虞，則應以一般消費者之認知程度為度
量之標準。原告為此，委託市調，就利害關係人之商標與系爭商標做消費者認知調查
，依問調查表之回覆，得知兩商標在市場上無發生混淆誤信之情況，懇請鈞院就此
部分證據及事實予以卓參，或命公證機關或由原告負擔費用，則由被告進行市調，以
釐清事證。六、綜上所陳，系爭註冊第六四七七六一號「粒湘及圖」商標，顯然並無
違反商標法第三十七條第一項第七款之規定，原處分機關及決定機關未審及此，率為
「申請成立」之評決，其認事用法顯有不當，自難令原告甘服，為此，懇請鈞院鑒核
，依判決原處分暨決定撤銷，並指示被告另為適法之處分，以符法制。
被告答辯意旨略謂︰按商標圖樣襲用他人之商標或標章有致公眾誤信之虞者，不得申
請註冊，為商標法第三十七條第一項第七款所規定。該款之適用，指以不公平競爭之
目的，非出於自創而抄襲他人已使用之商標或標章申請註冊並有致公眾誤信之虞者；
所襲用者不以著名商標或標章而使用於同一或類似商品為限，復為同法施行細則第三
十一條所規定。查系爭註冊第六四七七六一號「粒湘及圖」商標圖樣上主要部分之一
之圖形與據以評定商標圖樣之圖形，均為英文大寫字母Ｌ設計圖及一環繞圈型之墨色
圓形圖所構成，異時異地隔離觀察，難謂無使一般消費者產生混同誤認之虞，應屬近
似之商標。又據以評定商標係關係人首先使用於化妝品、保養品等商品之商標，除於
西元一九九一年在澳洲註冊外，其商品亦在其本國（澳洲）、馬來西亞及香港銷售，
且於華信航空、長榮航空等雜誌刊登廣告宣傳促銷，並於系爭商標八十二年十二月二
十日申請註冊前即透過代理商進口我國銷售，其商標之信譽難謂不為一般消費者所知
悉，凡此有關係人檢送之商標註冊證、商品型錄、雜誌廣告及商品銷售單據等證據資
料附可稽，原告以近似之圖形作為系爭註冊第六四七七六一號「粒湘及圖」商標圖
樣主要部分之一申請註冊，復指定使用於同一或類似之爽身粉、護膚粉商品，難謂無
仿襲之嫌，並有使一般商品購買者對其所表彰之商品來源及產銷者發生混淆誤信之虞
，自有首揭法條規定之適用。又商標之評定，應以註冊當時之情形以為判斷，所訴系
爭商標註冊後，經其致力行銷云云，核難執為系爭商標註冊當時無仿襲並致公眾誤信
之虞之論據。又關係人檢送之證據資料中除國外註冊證、雜誌廣告外，亦見有銷售至
台灣之銷售清單及刊登國內長榮航空雜誌之廣告等，是所訴證物中未見有在台灣本地
廣告、銷售．．．云云，核為辯駁之詞，不足採證。是本局所為之處分，並無不合。
　　理  由
按商標圖樣襲用他人之商標或標章有致公眾誤信之虞者，不得申請註冊，為本件商標
註冊時商標法第三十七條第一項第七款所明定。該款之適用，指以不公平競爭之目的
，非出於自創而抄襲他人已使用之商標或標章申請註冊並有致公眾誤信之虞者；所襲
用者不以著名商標或標章而使用於同一或類似商品為限，復為同法施行細則第三十一
條所規定。本件原告於八十二年十二月二十日以「粒湘及圖」商標，指定使用於當時
商標法施行細則第二十四條第六類之爽身粉、護膚粉商品申請註冊，經被告審查，以
八十三年八月三十一日台商證字第六二六八五○號函核准，列為註冊第六四七七六一
號商標。嗣關係人以系爭商標有違首揭法條規定，對之申請評定。被告以系爭註冊第
六四七七六一號「粒湘及圖」商標圖樣上之圖形，與關係人據以評定商標圖樣之圖形
，設計形態、外觀極相彷彿，異時異地隔離觀察，難謂無使一般消費者產生混同誤認
之虞，應屬近似之商標。而據以評定商標係關係人首先使用於化妝品、保養品等商品
之商標，除於西元一九九一年在澳洲註冊外，其商品亦在其本國（澳洲）、馬來西亞
及香港銷售，且於華信航空、長榮航空等雜誌刊登廣告宣傳促銷，並於系爭商標八十
二年十二月二十日申請註冊前即有透過代理商進口我國銷售，該商標信譽難謂不為一
般消費者所知悉，有關係人檢送之澳洲商標註冊證、商品型錄、雜誌廣告及商品銷售
單據等證據資料可稽。原告以近似之圖形作為系爭商標圖樣主要部分之一，復指定使
用於同一或類似之爽身粉、護膚粉商品，難謂無以不公平競爭之目的，非出於自創而
抄襲他人已使用之商標申請註冊，有使一般商品購買者對其所表彰之商品來源與據以
評定商標產生聯想而致混淆誤信誤購之虞，有違商標法第三十七條第一項第七款之規
定，乃評決系爭第六四七七六一號「粒湘及圖」商標之註冊應作為無效，核於上開條
款規定無違，一再訴願決定遞予維持，亦無違誤。至原告所訴各節，除原決定業已論
明，毋庸贅述外。查系爭註冊第六四七七六一號「粒湘及圖」商標圖樣（如附圖一）
，其主要部分之一之圖形與據以評定商標圖樣（如附圖二）之圖形，均為英文大寫字
母Ｌ設計圖及一環繞圈型之墨色圓形圖所構成，異時異地隔離觀察，難謂無使一般消
費者產生混同誤認之虞，應屬近似之商標。又以單一英文字母為商標圖樣者，固屬多
見，惟系爭商標與據以評定商標圖樣，均為英文大寫字母Ｌ內右側置環繞圈形之墨色
圓形圖案，觀之極為近似，難謂僅係出於偶然之巧合而無仿襲之意，且商標圖樣是否
構成近似，應以異時異地隔離觀察為準，原告所舉問調查係將二商標圖樣為對比觀
察所得，尚不得作為認定該二商標非近似之證據。另首揭法條之規定，旨在杜絕襲用
仿傚他人商標，明定所襲用者不以著名商標為限，是原告所指據以評定商標在我國尚
未具知名度云云，縱屬非虛，亦不足執為其有利之認定。其執以指摘一再訴願決定及
原處分違誤，求為撤銷，難謂有理，應予駁回。
據上論結，本件原告之訴為無理由，爰依行政訴訟法第二十六條後段，判決如主文。
中    華    民    國     八十八      年     十一     月     二十六      日
                    行 政 法 院 第 五 庭
                                審 判 長 評  事      廖  政  雄
                                         評  事      趙  永  康
                                         評  事      沈  水  元
                                         評  事      林  清  祥
                                         評  事      姜  仁  脩
右  正  本  證  明  與  原  本  無  異
                                         法院書記官  郭  育  玎
中    華    民    國     八十八      年     十一     月     二十九      日
附圖一、                           附圖二、
~[G;H:\SCN\88\00000000.1;;]
~[G;H:\SCN\88\00000000.2;1500;]
